【裁判字號】    92,訴,626
【裁判日期】    921030
【裁判案由】    營利事業所得稅
【裁判全文】
高雄高等行政法院判決                              九十二年度訴字第六二六號
                              .
    原      告  炳炫企業股份有限公司
    代  表  人  甲○○董事長
    訴訟代理人  許佳新會計師
    被      告  財政部台灣省南區國稅局
    代  表  人  乙○○局長
    訴訟代理人  丙○○
                丁○○
右當事人間因營利事業所得稅事件，原告不服財政部中華民國九十二年四月十日台財
訴字第○九一○○六六八○七號訴願決定，提起行政訴訟。本院判決如左：
    主  文
原告之訴駁回。
訴訟費用由原告負擔。
    事  實
一、事實概要：
    緣原告八十七年度未分配盈餘申報，原列報未分配盈餘新臺幣（下同）○元，被
    告初查核定其未分配盈餘為三、○一九、九二○元，應加徵百分之十營利事業所
    得稅計三○一、九九二元。原告不服，申經復查，未獲變更，提起訴願，亦遭駁
    回，遂提起本件行政訴訟。
二、兩造聲明：
  (一)原告聲明求為判決：
    (1)訴願決定及原處分均撤銷。
    (2)訴訟費用由被告負擔。
  (二)被告聲明求為判決：
    如主文所示。
三、兩造之爭點：
  甲、原告主張之理由：
    1.按我國自民國（下同）八十六年十二月二十六日實施兩稅合一制度，並自八十
      七年度開始，依所得稅法第六十六條之九之規定，就未分配盈餘加徵百分之十
      營利事業所得稅，揆其立法意旨為﹕「由於現行營利事業所得稅之法定最高稅
      率僅百分之二十五，而綜合所得稅之法定最高稅率則為百分之四十，為避免營
      利事業藉保留盈餘規避股東或社員之稅負，並基於實施兩稅合一制度後之稅收
      損失，不應由股東以外之納稅義務人負擔，爰明定營利事業應自八十七年度起
      ，就當年度之未分配盈餘加徵百分之十營利事業所得稅。但加徵後該盈餘即不
      再適用第七十六條之一有關累積未分配盈餘強制歸戶課稅之規定。為正確計算
      應加徵百分之十營利事業所得稅之未分配盈餘，爰於第二項明定未分配盈餘之
      計算基礎。原則上以實際可供分配之稅後盈餘為準，即除當年度課稅所得外，
      其屬依法減免所得之所得額，不計入所得課稅之所得額等，亦應併入計算未分
      配盈餘，同時各該營利事業依法不能分配或已不存在之所得，亦准予減除，俾
      使未分配盈餘之計算臻於公平合理。」。
    2.原告本（八十七）年度原申報課稅所得額八五九、九八一元，於被告通知調帳
      時，同意按純益率七．二％核定，以致增加課稅所得額二、八七七、四五六元
      ，增加應納未分配盈餘加徵百分之十稅額三○一、九九二元。然查原告本年度
      之帳務係依商業會計法之規定登帳處理，稅前盈餘為八五九、九八一元，原告
      復已同意將純益率一．六六％調高至七．二％，繳納二十五％之營利事業所得
      稅，被告自不宜再依稅法按調高所得額部分再加徵百分之十。且兩稅合一之目
      的在避免重複課稅，而被告所加徵百分之十營利事業所得稅，是虛所得課稅而
      非真正可用於分配股利之「實所得」，故原告不能將之分配，否則即違反公司
      法之規定。原告既無所得分配，被告仍加徵百分之十，已屬懲罰性之課稅方式
      ，有重複課稅、違反量能課稅及未分配盈餘加徵百分之十營利事業所得稅之立
      法意旨。且原告僅係帳簿記載混淆不清，並非憑證不完全。被告所為處分，自
      難謂適法。
  乙、被告答辯之理由：
    1.按「營利事業辦理所得稅結算申報，按所得稅法第八十條規定之所得額標準自
      行調整之所得額，與其依帳載資料申報之所得額之差額，得依同法第六十六條
      之九第二項第十款規定，列為計算當年度應加徵百分之十營利事業所得稅之未
      分配盈餘之減除項目。」財政部八十九年一月三十一日台財稅字第○八九○四
      五○二七二號著有函釋。
    2.原告八十七年度未分配盈餘申報，原列報未分配盈餘○元，被告初查以其當年
      度營利事業所得稅結算申報經核定之課稅所得額為三、七三七、四三七元，減
      除損益計算項目中因超越規定之列支標準，未准列支，而具有合法憑證或能提
      出正當理由者計一四八、九七四元，及當年度應納營利事業所得稅五六八、五
      四三元後，核定未分配盈餘為三、○一九、九二○元。經查，所得稅法第六十
      六條之九所稱之未分配盈餘，係指經稽徵機關核定之課稅所得額，加計同年度
      依所得稅法或其他法律規定減免所得稅之所得額、不計入所得課稅之所得額、
      已依所得稅法第三十九條規定扣除之虧損，減除依所得稅法第六十六條之九第
      二項及營利事業所得稅查核準則第一百十一條之一列舉規定暨財政部解釋函令
      可列為未分配盈餘之減除項目後之餘額。本件因原告之所得額標準純益率較擴
      大書審純益率為高，較逕決純益率為低，故其八十七年度營利事業所得稅結算
      申報，並非屬適用擴大書面審核結算申報之案件，是以縱如原告所訴其有檢具
      合法憑證，然被告係依據原告自行調整申報所得額按書面審核查定，故其非屬
      所得稅法第八十三條及其施行細則第八十一條規定，按同業利潤標準核定其所
      得額及其他經財政部核准之項目，可供作未分配盈餘之減項，是被告否准原告
      自行調高純益率所增加之課稅所得額二、八七七、四五六元由未分配盈餘減除
      ，核定未分配盈餘三、○一九、九二○元，並無不合，亦未重複課稅及違反立
      法意旨，原告之訴顯無理由，應予駁回。
    理  由
一、按「自八十七年度起，營利事業當年度之盈餘未作分配者，應就該未分配盈餘加
    徵百分之十營利事業所得稅，不適用第七十六條之一規定。」「前項所稱未分配
    盈餘，係指經稽徵機關核定之課稅所得額，加計同年度依本法或其他法律規定減
    免所得稅之所得額、不計入所得課稅之所得額、已依第三十九條規定扣除之虧損
    及減除左列各款後之餘額︰．．．．十、其他經財政部核准之項目。」為所得稅
    法第六十六條之九第一項、第二項第十款所明定。次按「左列各款，於計算營利
    事業當年度應加徵百分之十營利事業所得稅之未分配盈餘時，得依所得稅法第六
    十六條之九第二項第十款規定，自稽徵機關核定之課稅所得額中減除：．．．三
    、依所得稅法第八十三條及其施行細則第八十一條規定，按同業利潤標準核定之
    全部或部分所得額，與其依帳載資料申報之全部或部分所得額之差額。四、依擴
    大書面審核營利事業所得稅結算申報案件實施要點，按擴大書面審核純益率自行
    調整之所得額，與其依帳載資料申報之所得額之差額。」亦為營利事業所得稅查
    核準則（以下稱查核準則）第一百十一條之一第三款及第四款所規定。該查核準
    則係規定有關營利事業所得稅結算申報之調查、審核等技術性及細節性事項（司
    法院釋字第四三八號解釋參照），核與所得稅之立法意旨及相關之商業會計原則
    無違，本院自得予以援用。再者，「營利事業辦理所得稅結算申報，按所得稅法
    第八十條規定之所得額標準自行調整之所得額，與其依帳載資料申報之所得額之
    差額，得依同法第六十六條之九第二項第十款規定，列為計算當年度應加徵百分
    之十營利事業所得稅之未分配盈餘之減除項目。」亦經財政部八十九年一月三十
    一日臺財稅第○八九○四五○二七二號函釋在案。另依八十七年度擴大書面審核
    營利事業所得稅結算申報案件實施要點（下稱實施要點）第二點前段規定：「凡
    全年營業收入淨額及非營業收入．．．合計在新台幣三千萬元以下之營利事業，
    其年度結算申報，書表齊全，自行依法調整之純益率在下列標準以上並繳清稅款
    者，應就其申報案件予以書面審核．．．」可知營利事業適用擴大書面審核其營
    利事業所得稅者，除須達一定之純益率標準外，亦須該營利事業之營業收入淨額
    及非營業收入總額合計在三千萬元以下，始有適用之餘地。
二、經查，原告八十七年度未分配盈餘申報，原列報未分配盈餘○元，被告初查以其
    當年度營利事業所得稅結算申報經核定之課稅所得額為三、七三七、四三七元，
    減除損益計算項目中因超越規定之列支標準，未准列支，而具有合法憑證或能提
    出正當理由者計一四八、九七四元，及當年度應納營利事業所得稅五六八、五四
    三元後，核定未分配盈餘為三、○一九、九二○元等情，此有被告八十七年度營
    利事業所得稅結算申報核定通知書、股東可扣抵稅額帳戶變動明細申報表核定通
    知書、未分配盈餘申報核定通知書等附於原處分卷可稽，復為兩造所不爭執，洵
    堪認定。
三、原告雖主張八十七年度營利事業所得稅結算申報課稅所得額八五九、九八一元，
    經被告核定為三、七三七、四三七元，純益率百分之七．二，查核時原告自行按
    擴大書面審核純益率加二成並加計利息繳納，調整後全年所得額與帳載資料申報
    之差額二、八七七、四五六元，依查核準則第一百十一條之一第三款規定，應可
    列為未分配盈餘之減項云云。惟查，原告八十七年度營利事業所得稅結算申報營
    業收入淨額超過三千萬元，並非屬適用擴大書面審核結算申報之案件，其於被告
    查核時自願將全年所得額調整為三、七三七、四三七元，而被告則係依據原告自
    行調整申報所得額按書面審核查定，並非由被告按所得稅法第八十三條及同法施
    行細則第八十一條第一項核定，是被告否准原告自行調高純益率所增加之課稅所
    得額二、八七七、四五六元由未分配盈餘減除，核定未分配盈餘三、○一九、九
    二○元，依法洵無不合。原告上開主張，自不足採。
四、其次，原告另主張其本（八十七）年度之帳務係依商業會計法之規定登帳處理，
    僅係帳簿記載混淆不清，並非憑證不完全。而稅前盈餘為八五九、九八一元，原
    告復已同意將純益率一．六六％調高至七．二％，繳納二十五％之營利事業所得
    稅，被告自不宜再按調高所得額部分再加徵百分之十之營利事業所得稅云云。惟
    查原告係依公司法成立以營利為目的之營利事業，為所得稅法第三條規定為營利
    事業所得稅之納稅義務人，依同法第二十一條及其授權訂定之「稅捐稽徵機關管
    理營利事業會計帳簿憑證辦法」規定，自應依商業會計法規定處理其會計事務，
    設置帳簿並據實記載，且應依所得稅法規定保持足以正確計算其營利事業所得額
    之帳簿憑證及會計紀錄，據以辦理結算申報，並於稽徵機關通知提示有關各種證
    明所得額之帳簿、文據時依限提示供核。其次，查核準則第一百十一條之一第四
    款之所以規定依擴大書面審核純益率自行調整之所得額與其依帳載資料申報之所
    得額之差額，得依所得稅法第六十六條之九第二項第十款規定自稽徵機關核定之
    課稅所得額中減除，乃因納稅義務人依擴大書面審核純益率標準自行調整之所得
    額，並非帳載實際可供分配之稅後盈餘，為符租稅公平之法旨，遂於計算未分配
    盈餘時准依所得稅法第六十六條第二項第十款規定以「經財政部核准之項目」將
    其間之差額予以減除。又財政部訂頒之上揭實施要點係指全年營業收入淨額及非
    營業收入合計在三千萬元以下之營利事業，其年度結算申報，書表齊全，自行依
    法調整之純益率在該實施要點規定之標準以下並繳清稅款者，始有其適用。惟查
    本件原告之申報案件根本不符合實施要點中所規定得適用擴大書面審核之要件，
    已如前述，縱原告係於被告調帳查核時，同意自行按擴大書面審核案件純益率百
    分之六加計二成調整課稅所得額為三、七三七、四三七元，並加計利息補報補繳
    稅款，然因其本質上並非適用擴大書面審核結算申報案件，且被告係依據原告自
    行調整申報所得額按書面審核查定，而非依所得稅法第八十三條及同法施行細則
    第八十一條第一項規定，按同業利潤標準核定其所得額，自不得據此主張本件屬
    於擴大書審案件，是被告就原告之未分配盈餘加徵百分之十營利事業所得稅，並
    否准減除原告自行調整之所得額與依帳載資料申報之所得額之差額，依法自非無
    據。末查，所得稅法第六十六條之九第一項有關加徵百分之十營利事業所得稅之
    未分配盈餘，係以稽徵機關核定之課稅所得額為計算基礎。本件被告核定原告當
    年度之課稅所得額為三、七三七、四三七元，減除損益計算項目中因超越規定之
    列支標準，未准列支，而具有合法憑證或能提出正當理由者計一四八、九七四元
    ，及當年度應納營利事業所得稅五六八、五四三元後，核定未分配盈餘為三、○
    一九、九二○元，並按其未分配盈餘加徵百分之十營利事業所得稅計三○一、九
    九二元，並無不合。是原告主張被告所加徵百分之十營利事業所得稅，是虛所得
    課稅而非真正可用於分配股利之「實所得」，已屬懲罰性之課稅方式，有重複課
    稅、違反量能課稅及違反所得稅法第六十六條之九之立法意旨云云，並不足採。
五、綜上所述，被告以原告八十七年度未分配盈餘申報，原列報未分配盈餘○元，初
    查核定其未分配盈餘為三、○一九、九二○元，並加徵百分之十營利事業所得稅
    計三○一、九九二元，認事用法，洵無違誤。訴願決定予以維持，亦無不合。原
    告起訴請求撤銷訴願決定及原處分，為無理由，應予駁回。又本件事證已臻明確
    ，兩造其餘爭執，經核與判決結果不生影響，即無逐一論述之必要。
六、據上論結，本件原告之訴為無理由，爰依行政訴訟法第一百九十五條第一項後段
    、第九十八條第三項前段，判決如主文。
中      華      民      國    九十二    年      十      月      三十    日
                              高雄高等行政法院第四庭
                                          審判長法官  高秀真
                                          法      官  簡慧娟
                                          法      官  邱政強
右為正本係照原本作成。
如不服本判決，應於判決送達後二十日內向本院提出上訴書狀，其未表明上訴理由者
，應於提起上訴後二十日內向本院提出上訴理由書（須按對造人數附繕本）；如於本
判決宣示或公告後送達前提起上訴者，應於判決送達後二十日內補提上訴理由書（須
附繕本）。未表明上訴理由者，逕以裁定駁回。
提起上訴應預繳送達用雙掛號郵票七份（每份三十四元）。
中      華      民      國    九十二    年      十      月      三十    日
                                          法院書記官  涂瓔純


司法院資訊處製作；財團法人民間司法改革基金會備份。
